臺灣臺中地方法院刑事判決　　　　　　　　　　　　九十一年度訴字第一五八九號
　　公　訴　人　臺灣臺中地方法院檢察署檢察官
　　被　　　告　己○○
　　選任辯護人　葉涵德
右列被告因違反公職人員選舉罷免法案件，經檢察官提起公訴（九十一年度選偵字第
一二六號），本院判決如左：
    主  文
己○○ 無罪。
    理  由
一、公訴意旨略以：被告己○○係台中市富仁里之居民，意圖使民國九十一年台中市
    里長選舉該里里長候選人丁○○不當選，於九十一年五月二十九日下午四時許，
    在台中市○○街受僱於不詳姓名之男子，以新台幣（下同）三百元之代價，替該
    男子散發足以毀損丁○○名譽之「號外！駁斥某里長候選人大言不慚胡說八道」
    之文宣，足生損害於丁○○，因認被告涉犯刑法第三百十條第二項、公職人員選
    舉罷免法第九十二條之罪嫌云云。
二、按不能證明被告犯罪或其行為不罰者，應諭知無罪之判決，刑事訴訟法第三百零
    一條第一項定有明文。再按犯罪事實應依證據認定之，無證據不得推定其犯罪事
    實，刑事訴訟第一百五十四條亦有規定。而認定犯罪事實，所憑之證據，雖不以
    直接證據為限，間接證據亦包括在內，然無論直接或間接證據，其為訴訟上之證
    明，須於通常一般之人均不致於有所懷疑，而得確信其為真實之程度者，始得據
    之為有罪之認定，倘其證明尚未達到此一程度，而有合理性懷疑之存在時，即無
    從為有罪之認定（最高法院七十六年度臺上字第四九八六號判例參照）。且告訴
    人之告訴，係以使被告受刑事訴追為目的，是其陳述是否與事實相符，仍應調查
    其他證據以資審認；而認定不利於被告之事實，須依積極證據，苟積極證據不足
    為不利於被告事實之認定時，即應為有利於被告之認定，更不必有何有利之證據
    ，此有最高法院五十二年度台上字第一三００號、三十年度上字第八一六號判例
    可資參照。
三、公訴人認被告涉犯前開罪嫌，無非以右揭犯罪事實業據被害人即告訴人丁○○指
    訴綦詳，復有涉案文宣在卷可憑。又被告以三百元之代價受雇替他人散發文宣，
    卻不先行了解文宣，此顯與常情有違等為其主要論據。然訊據被告固坦承其於前
    開時、地散發文宣等事實，惟堅詞否認有何公訴人所指之前開犯行，並辯稱：其
    並不識字，故對前開文宣內容並不了解，其並無使告訴人不當選之意圖，亦無誹
    謗故意等語。經查：
（一）被告在九十一年七月二十一日在台中市警察局第三分局合作派出所接受調查時
      ，負責製作筆錄之警員即證人甲○○於本院審理時結證稱：「經我詢問後被告
      說她不識字，所以我就在筆錄內註明她不識字，因為不識字的話，我們訊問就
      有請她的家屬陪同在場。當時筆錄製作完，也是由他的家屬幫他看完筆錄的內
      容後，在筆錄上簽名」等語；證人葉慶中於本院審理時亦證稱：「當時我有在
      場，因為我母親（即被告）她不識字看不懂筆錄，叫我陪同在場。當時製作完
      後由我看筆錄的內容，我認為跟警員訊問的內容都符合，所以在筆錄上簽名。
      當時我媽媽也有簽名、蓋指印。我媽媽只會簽名，但是她不識字」等語；證人
      戊○○於本院審理時亦證稱：「我曾經擔任過富仁里的里長，從民國五十九年
      到七十五年為止。我認識被告己○○，她是我的里民。她不識字，因為她是我
      的里民，因為我業務上的關係，曾經拿過資料給她，她看不懂，所以我知道她
      不識字」等語（均見本院九十一年十月二十五日審判筆錄）。且台中市警察局
      第三分局九十一年七月二十一日對被告調查筆錄之教育程度欄內亦記載其不識
      字，此有前開調查筆錄一份附於偵查卷可憑。則被告既不識字，自無從看懂前
      開文宣內容，且亦別無證據足資證明他人告知被告前開文宣之內容，則被告前
      開所辯尚非虛妄；公訴人以被告以三百元之代價受雇替他人散發文宣，卻不先
      行了解文宣，此顯與常情有違云云，即不足採。
（二）況按意圖使候選人當選或不當選，以文字、圖畫、錄音、錄影、演講或他法，
      散布謠言或傳播不實之事，足以生損害於公眾或他人者，處五年以下有期徒刑
      。固為公職人員選舉罷免法第九十二條所明文。惟所謂散布謠言或傳播不實之
      事，需行為人主觀上明知其所散布或傳播者為謠言或不實事項，而仍本於真確
      之惡意以文字等方式予以散佈傳播，始與該罪之構成要件相當。且按公職人員
      選舉罷免法賦予候選人於競選活動期間得散發文宣，無異承認候選人於競選活
      動期間，有類似傳播媒體之權限，苟散布或傳播之內容未具「虛構性」及「具
      體性」，而意在訴諸選民加以公評，僅傳述可供公斷之事項，應不該當於前開
      犯罪構成要件，且於競選期間，候選人之個人信用、操守、人品等均為選民欲
      深入了解之事項，期能真正選賢與能，是該候選人乃類如公眾人物，其信用、
      人品、操守等自均屬可受公評之事項，如非出於毀損他人名譽、信用之惡意，
      即有對於該傳播內容確有經過合理查證，確信其傳播屬實，縱事後得知真相與
      該傳播事實有出入，亦難認被告上揭所載內容有何故意為不實傳播之處。另按
      言論自由之主要目的，在保障一般大眾對公眾事務之自由發抒評論，以健全民
      主政治。為貫徹其目的，對於批評政府或政府官員執行公務之言論，縱其內容
      不實而侵害受批評者名譽，亦須予以保障。是凡善意報導政府或公務員執行公
      權力行為與執行公權力行為有關之操守之言論，不論其內容真實性及是否侵害
      被報導公務員之名譽，均為憲法言論自由所保障，僅於能證明被告係「故意」
      或「重大過失」以內容不實之言論侵害其名譽時，此種不實言論方須受法律制
      裁。我國刑法第三一一條立法理由亦載明：「保護名譽，應有相當之限制，否
      則箝束言論，足為社會之害，故以善意發表言論，不論事之真偽，概不處罰。
      本條採酌多數國之立法例，規定本條，應於保護名譽與言論自由兩者折衷，以
      求適當。」亦即只要行為人之行為意思出於善意，就算行為言論有不實之處，
      亦應認不構成誹謗罪責。最高法院八十五年台上字第三四八六號判決同時指出
      ：「公職人員選舉罷免法第九二條所謂：『散佈虛構事實』，應以散佈虛構具
      體事實為構成要件，．．．且犯罪之成立，除應具備各罪之特別要件外，尤須
      具有故意之要件．．．且縱使被告及其助選人員未向七股鄉農會查證事實真相
      ，即製作文宣分發，容或有疏虞之處，惟難認有傳播不實之事之故意」。亦即
      認所謂散佈虛構事實，並非客觀有不實事實即當然成罪，必須證明被告有故意
      之意思，又並非未經確實查証即認定有散佈故意，縱使被告未確實查證，但如
      無證據證明被告有散佈故意，容或有疏虞之處，亦不能逕認被告有傳播不實之
      故意。另報導內容之用字遣詞，有誇張、揶揄，固有未當，惟仍須究其本意，
      是否惡意，有關人民對於政府高官所做之批評，自應嚴格認定其是否有惡意，
      不應過於寬鬆，避免人民對於公共事務之批評動輒得咎，使人民因而噤若寒蟬
      ，因此若無證據足認行為人係出於惡意，即應推定其係以善意為之，誇張、揶
      揄之文字，並非當然具有惡意，自不得倒果為因，以名譽之受損係他人為文誇
      張、揶揄所致，遽為推論行為人即有誹謗之惡意。亦即認須有証據証明行為人
      有惡意，且所謂惡意，不應過於寬鬆，並非誇張、揶揄之文字即認為行為人有
      惡意（臺灣高等法院臺中分院八十九年度上更二字第四四一號判決參照）。
  １、被告所散發之前開文宣一固記載「你真敢替自己臉上貼金，光華、陸裝、忠勤
      三個眷村改建是在你當里長之前，國防部早已定案，並以（應係已字之誤）規
      劃完成，你跟那一個軍方協調的，真是馬不知臉長」等語。然證人戊○○於本
      院審理時證稱當時告訴人丁○○尚未當里長，且只需有一戶眷村住戶不同意，
      即不能改建等語，告訴人非村長，亦非里長，無法協調軍方等語明確（見本院
      九十一年九月六日審判筆錄）。則被告所散發之前開文宣質疑告訴人之文宣一
      所記載之「主動協調軍方完成里內三個老舊眷村改建工程（工程款約３５億元
      ）以造福里民帶給地方繁榮，改善地區環境提昇居住品質」，尚非無據。
  ２、被告所散發之前開文宣二記載「調高市內公告地價，是你爭取的嗎？愛說謊的
      人自然臉不紅氣不喘」等語，而質疑告訴人之文宣二所載「極力爭取合理調整
      公告地價，使三村原眷戶確實達到不再另付自備款的期望」等事實。依證人戊○○於本院審理時證稱調高公告地價，須經市政府、市議會同意始可調整等語
      明確（見本院九十一年九月六日審判筆錄）；且經本院向台中市政府函查告訴
      人之文宣二所載是否屬實，該府回函稱「本府辦理公告地價業務係依據平均地
      權條例第十四、十五條程序辦理，而地價評議委員會亦依地價及標準地價評議
      委員會評議會議作業規範並採民眾陳情案件及公聽說明會多方意見，評議均衡
      合理之地價，並報內政部備查。關於貴院囑查案中文宣所提第二項：『極力爭
      取合理調整公告地價：：：』是否屬實，因無明確文號可稽，無法查證」等語
      ，此有台中市政府九十一年八月二十九日府地價字第０九一０一二六九一五號
      函一份附於本院卷可憑，故被告所散發之前開文宣二所載尚難認係出於虛構。
  ３、被告所散發之前開文宣三記載「市○○○道路，在林柏榕市長任內已規劃定案
      並經議會通過保留有關闢建預算。古人說，竊人之財猶謂之盜，貪林市長之功
      以為己力、不亦誣乎？」等語，而質疑告訴人之文宣三所載「歷盡千辛克服萬
      難爭取經費打通復興路五段、福仁街、富榮街、富台東街、精武路二一七巷等
      路段既有巷道，完成十米道路工程以嘉惠里民」之事實。依證人戊○○於本院
      審理時證稱前開道路係七十幾年時，市政府即有意打通，非告訴人所爭取等語
      明確（見本院九十一年九月六日審判筆錄）；台中市政府於九十一年八月二十
      六日以府建土字第０九一０一二三三二四一號函說明二略稱「（一）福仁街應
      為練武路二九三巷至進德路段，開闢年代已逾本府檔案保存年限（十年），故
      無法查覆。（二）精武路二一七巷經查為既成巷道非計劃道路，本府無開闢。
      （三）富台東街應為陸軍三眷村改建國宅時，本府配合軍方所闢建之計劃道路
      。（四）復興路五段應為本府十米－三－一二九道路開闢工程，開闢前後確由
      丁○○（當時為里長）配合、協調。（五）富榮街新闢路段，開闢時亦有高里
      長居中配合、協調。」等語，此有該函附於本院卷可憑，故僅足證明部分工程
      告訴人曾配合、協調，但亦無法證明係告訴人爭取經費打通，故被告所散發之
      前開文宣三所載亦難認係出於虛構。
  ４、被告所散發之前開文宣四記載「里長辦理里民急難救助、通水溝、裝路燈，知
      道嗎！那是請修不是功績，不然要里長幹什麼，戰士授田證補償金，政府已有
      法令規定合法領取人，誰敢拒發，難道還要靠你的面子嗎？單身榮民後事，你
      是向錢看，你沒有拿死人的錢？你敢跟有力人士對質嗎？」等語。則前段僅係
      善意評論，尚非出於虛構；至後段亦係出於質疑而請求對質，況當時告訴人亦
      得提出事證反駁，以供選民評斷，並非當然具有惡意。
  ５、被告所散發之前開文宣五記載「進德國小徵購校地附設幼稚園，你算老幾、你
      插上腳嗎？這是你的政績嗎？實在是極為不恥」等語，而質疑告訴人之文宣六
      所載「協助進德國小爭取校地，完成校舍擴建工程，並增設幼稚園，使成為台
      中市最大校區之小學」之事實。依證人戊○○於本院審理時證稱前開事項係其
      里長任內爭取，故不可能係當時未當里長之告訴人所爭取等語明確（見本院九
      十一年九月六日審判筆錄）；台中市政府於九十一年九月十六日以府教國字第
      ０九一０一三六八九九號函說明二略稱「本市進德國小校地之徵收及撥用，自
      七十五年起即在各級民意代表、家長會及地方人士協助下多次協調，八十六年
      完成校地取得，至於該校增設幼稚園係依本府施政計劃辦理：：：」等語，此
      有該函附於本院卷可憑，故被告所散發之前開文宣五所載自難認係出於虛構。
  ６、被告所散發之前開文宣六記載「里民子弟上學的學區，是教育行政單位依據百
      姓居住分佈情形、規定學區，不要邀功好不好？」等語，而質疑告訴人之文宣
      七所載「極力爭取國中學區由原育英國中改為雙十國中，徹底解決里民（學子
      ）上學之不便」之事實。依台中市政府於九十一年九月十六日以府教國字第０
      九一０一三六八九九號函說明二略稱「：：：有關文宣提及爭取將原育英國中
      學區改為雙十國中學區案，經二校查復丁○○君並未向校方洽談或爭取」等語
      ，堪認被告所散發之前開文宣六所載尚非係出於虛構。
  ７、被告所散發之前開文宣七記載「你說你為人公正、清廉，不要再耍花招、說好
      聽的話了；請你捫心自問，你有公正嗎？有清廉嗎？能舉出例證嗎？」等語，
      並非虛構具體事實，僅係質疑請求回應以供選民評斷，並非當然具有惡意。
  ８、被告所散發之前開文宣八記載「請不要騙選民的票」及於文宣標題記載「駁斥
      某里長候選人大言不慚胡說八道」等語，惟告訴人之文宣確有部分無法證明係
      告訴人所爭取之政績，均業如前述，則被告所散發之前開文宣所記載前開用詞
      尚非虛構。
  ９、綜上所述，被告所散發之前開文宣內容未具「虛構性」及「具體性」，而意在
      訴諸選民加以公評，僅傳述可供公斷之事項，應不該當於前開公訴人所指之犯
      行。至告訴人所提丙○○、庚○○、乙○等人之文件與辛○○於本院之證詞，
      固足證明告訴人確曾透過立法委員、省議員、市議員爭取部分建設，惟其爭取
      過程，連台中市政府等單位亦無資料可查而不知情，業如前述，則為一般選民
      之被告又如何得知？尚難以此而據為不利被告之認定。
（三）此外，別無其他積極證據足資證明被告確有公訴人所指之前開犯行，依前開說
      明，被告犯罪既屬不能證明，自應諭知被告無罪之判決。
四、據上論斷，應依刑事訴訟法第三百零一條第一項，判決如主文。
中      華      民      國      九十一    年      十    月    三十一    日
                                臺灣臺中地方法院刑事第七庭
                                        法  官  陳  卿  和
右正本證明與原本無異。
如不服本判決，應於判決送達後十日內向本院提出上訴狀，上訴於臺灣高等法院臺中
分院( 須附繕本 )。
                                        書記官
中      華      民      國      九十一    年      十    月    三十一    日
